臺灣高等法院刑事判決　　　　　　　　　九十年度上訴字第三六一三號
　　上　訴　人
　　即　被　告　丙○○
　　　　　　　　甲○○
　　共　　　同
　　選任辯護人　賴振宗　律師
右上訴人，因違反公司法案件，不服臺灣板橋地方法院，九十年度訴字第一二七五號
，中華民國九十年九月二十一日第一審判決（起訴案號：臺灣板橋地方法院檢察署九
十年度偵字第五五三九號）提起上訴，本院判決如左：
    主      文
原判決關於丙○○、甲○○部分均撤銷。
丙○○、甲○○共同幫助公司負責人，公司應收之股款，股東並未實際繳納，而以申
請文件表明收足，各處拘役拾日，如易科罰金，均以佰元折算壹日；又共同幫助
公司負責人，公司應收之股款，股東並未實際繳納，而以申請文件表明收足，各處拘
役拾伍日，如易科罰金，均以佰元折算壹日。各應執行拘役陸拾日，如易科罰金
，均以佰元折算壹日。
    事      實
一、丙○○、甲○○均明知乙○○（此人部分已因撤回上訴先告確定）係設於臺北縣
    中和市○○路○段四四九巷二一號之「友聖交通有限公司」（以下簡稱友聖公司
    ）及設於同一處所之「友大交通有限公司」（以下簡稱友大公司）之負責人，亦
    明知公司應收之股款，股東應實際繳納，不得以申請文件表明收足，以確保股本
    之充實，竟共同出於幫助乙○○順利設立公司之意思，於民國（下同）八十五年
    五月間，乙○○欲辦理友聖公司設立登記時，由丙○○居間介紹，於同月十三日
    ，向甲○○調借取得友聖公司設立登記時所須收足之新台幣（下同）二千五百萬
    元，存入友聖公司籌備處於臺北國際商業銀行新莊分行所開設之活期存款000
    00000帳號內，以取得設立公司時所須備置以供主管機關審核之資金證明，
    俾得以辦理設立登記，惟未俟核准，即於同月十五日，將存入前揭帳戶內之現款
    二千五百萬元悉數提領返還，轉存至甲○○指定之帳戶，並作成不實之友聖公司
    股東繳納股款明細表，再檢同上開帳戶存摺及不實之股東繳納股款明細表等申請
    文件表明收足，而委請不知情之會計師王功勳查核後，持向設於南投市○○○村
    ○○路四號之（前）臺灣省建設廳辦理公司設立登記，而於同月十七日經核准登
    記。丙○○、甲○○另外又基於共同幫助乙○○順利設立友大公司之意思，於八
    十六年八月十六日，由丙○○居間轉向甲○○調借取得友大公司設立登記時所須
    收足之二千五百萬元，存入友大公司籌備處於中國農民銀行新莊分行所開設之活
    期存款00000000000號帳戶，以取得設立公司時所須備置以供主管機
    關審核之資金證明，俾得以辦理設立登記，惟未俟核准，即於同月十九日，將存
    入前揭帳戶內之現款二千五百萬元悉數提領返還，轉存至甲○○指定之帳戶，並
    作成不實之友聖公司股東繳納股款明細表，再檢同上開帳戶存摺及不實之股東繳
    納股款明細表等申請文件表明收足，而委請不知情之會計師劉玉芝查核後，持向
    （前）臺灣省建設廳辦理公司設立登記，而於同月二十一日經核准登記。嗣於八
    十九年間，因財政部臺灣省北區國稅局查獲友聖及友大公司疑涉公司法第九條規
    定情事，檢送相關資料函請經濟部稽核後，始查悉上情。
二、案經經濟部函送臺灣臺北地方法院檢察署檢察官呈請臺灣高等法院檢察署核轉臺
    灣板橋地方法院檢察署檢察官偵查起訴。
    理      由
一、訊據上訴人即被告丙○○、甲○○對於上開犯行均坦承不諱，所供互核相符，亦
    與正犯乙○○所陳無異，並有臺北國際商業銀行新莊分行友聖公司八十五年一月
    一日至八十六年十二月三十一日歷史交易明細表、中國農民銀行新莊分行八十六
    年一月至八十七年底友大公司籌備處開戶之存提款明細表、友聖及友大公司設立
    登記事項卡、公司設立登記資本額查核報告書、股東繳納股款明細表、友大公司
    籌備處於中國農民銀行新莊分行設立之00000000000號活期存款帳戶
    存摺內頁影本各一份附卷可稽，被告之自白核與事實相符，事證明確，被告二人
    之犯行，均堪以認定，應依法論科。
二、核被告所為，係犯幫助犯公司負責人，公司應收之股款，股東並未實際繳納，而
    以申請文件表明收足罪。被告等第一次行為後，公司法業經  總統分別於八十六
    年六月二十五日及九十年十一月十二日二度公布修正，各自第三日起生效、施行
    ，比較新、舊法及中間時法之結果，關於該法第九條第三項之規定，八十六年之
    修正，除將法定刑罰金部分原為（銀元）二萬元以下修正為新台幣六萬元以下外
    ，其餘未作修正，而九十年之修正，則將該罰金刑部分提高為新台幣五十萬以上
    二百五十萬元以下，並將項次由第三項變更為第一項，可見就被告等第一次之行
    為言，八十六年之修正並未不利於被告，九十年之修正，則有不利情形，就第二
    次行為言，九十年之修正，亦不利於被告，故無論第一次或第二次之行為，均應
    依法適用八十六年修正之公司法第九條第三項之規定。其前後二次犯行，相距一
    年三月有餘，應認另行起意，而分論併罰。被告二人僅單純介紹、貸與金錢給乙○○，而由乙○○自行委請會計師申辦公司設立登記之一切事宜，被告二人除金
    錢借貸外，未參與其他諸事，已經被告等及乙○○一致供陳在案，可見被告等未
    從事犯罪構成要件之行為，而僅從事構成要件以外之行為，尚屬幫助犯，應從幫
    助犯之例，減輕其刑。被告二人就該幫助行為言，有犯意聯絡及行為分擔，屬幫
    助犯之共同正犯。公訴人於本院審判期日，已就起訴書所引單純與乙○○成立共
    同正犯一節，請求變更為幫助犯，並經記明筆錄，允宜敘明。
三、原審予以論罪科刑，固非無見，但原判決(一)未及就公司法九十年修正之情形予以
    比較適用，尚嫌未洽。(二)認被告二人與乙○○係成立共同正犯，亦有未合。被告
    等上訴意旨略謂本件與其他資助他人設立公司之事（詳後述）均應成立連續犯云
    云，雖無理由，惟原判決此部分既有可議，尚難維持，應由本院予以撤銷改判。
    爰分別就其所犯各罪，審酌其犯罪之動機、目的、手段、危害與犯罪後之態度等
    一切情狀，各量處如主文所示之刑，並定其應執行之刑及均諭知易科罰金之折算
    標準。其中易科罰金折算部分，被告等行為後，刑法第四十一條規定業經  總統
    於九十年一月十日公布修正，自同月十二日起生效、施行，將原得易科罰金之範
    圍由僅限於犯最重本刑為三年以下有期徒刑之罪，擴大至犯最重本刑為五年以下
    有期徒刑之罪，二相比較，以修正後之刑法第四十一條第一項之規定有利於被告
    ，自應依刑法第二條第一項前段規定，適用裁判時修正之刑法第四十一條第一項
    前段之規定，併此說明。
四、公訴意旨另以：被告二人夥同乙○○將上開不實之存摺及股東繳納股款明細表分
    別交付不知情之會計師，持以向設於南投市○○○村○○路四號之（前）臺灣省
    建設廳辦理公司設立登記，使該管承辦人員將不實事項登記於職務上所掌之公司
    登記事項卡上，並分別核准為友聖及友大公司設立登記，因認被告二人另涉有刑
    法第二百十四條之使公務員登載不實事項於公文書罪嫌云云。惟按刑法第二百十
    四條之使公務員登載不實事項於公文書罪，須一經他人之聲明或申報，公務員即
    有登載之義務，並依其所為之聲明或申報予以登載，而屬不實事項者，始足構成
    ，若其所為之聲明或申報，公務員尚須為實質之審查，以判斷其真實與否，始得
    為一定之記載者，即非本罪所稱之使公務員登載不實。又公司法第三百八十八條
    規定：「主管機關對於公司登記之申請，認為有違反法令或不合法定程式者，應
    令其改正，非俟改正合法後，不予登記。」第四百十二條第一項規定：「有限公
    司應於章程訂立後十五日內，將下列事項，向主管機關申請為設立之登記：一、
    第一百零一條所列各款事項。二、繳足股款之證件。三、以現金以外之財產抵繳
    股款者，其姓名及其財產之種類、數量、價格或估價之標準。」第二項規定：「
    主管機關對於前之申請，應派員檢查，並得通知公司限期申復。」並經主管機關
    經濟部發布「公司行號申請登記資本額查核辦法」在案，是依上開規定觀之，向
    主管機關申請為有限公司之設立登記，其於申請設立登記時，公司應收之股款是
    否確已繳足，主管機關應派員檢查，並通知公司限期申復，亦即須為實質之審查
    ，以判斷其真實與否，而非僅依其申請或聲明即為一定登載之形式審查，是有限
    公司負責人明知申請設立登記時，公司應收之股款並未繳足，仍以申請文件表明
    收足，而使公務員將此不實事項予以登載者，應無適用刑法第二百十四條論罪之
    餘地，最高法院著有八十九年臺非字第四六號判決可資參照。姑不論被告二人及
    乙○○已一致供陳有關申辦公司設立登記一切事宜，係乙○○單獨委請會計師處
    理，查無被告二人參與該事之情形，已如前述，退一步言，本件相關事實縱有以
    不實內容之申請文件申辦公司登記，但該管承辦公務員既仍須依法為實質審查及
    判斷真偽，而非一經申報即有登載不實事項之義務，依照上開說明，自難認被告
    此部分所為涉有何等使公務員登載不實事項於公文書罪嫌。此外，復查無其他積
    極證據足資證明被告成立此部分罪責，惟公訴意旨既認此部分與前揭起訴論罪部
    分具有牽連犯之裁判上一罪關係，爰不另為無罪之諭知。
五、臺灣板橋地方法院檢察署（九十一年度偵字第一四０七號）移送併辦意旨略謂：
    被告甲○○於八十八年四月間，明知臺北縣土城市勁達資訊有限公司負責人吳雲
    潔及其餘股東並未實際繳足應收資本五百萬元，竟將款借予吳雲潔，匯入該公司
    帳戶，而以申請文件表明收足，申准辦理公司設立登記；復於同年五月間，以同
    一手法，將款借予同縣新莊市之貫舜有限公司負責人陳慶祥，使以申請文件表明
    已收足該公司資本額一百萬元，而申准設立公司登記；臺灣士林地方法院檢察署
    （九十年度偵字第一三五四號）移送併辦意旨略謂：被告甲○○明知李文宏負責
    之長立國際鋼品有限公司股東並未實際繳納股款即公司資本額六百萬元，竟於八
    十八年十月間，將同額款項借予李文宏，匯入該公司籌備處帳戶內，而以申請文
    件表明已收足，據以申准為公司之設立登記，因認被告甲○○此部分行為，亦涉
    嫌犯同上違反公司法罪嫌云云。經查此部分之行為時間分別為八十八年四、五、
    十月間，距離上開論罪部分之行為時（八十五年五月及八十六年八月）至少有一
    年八月以上，從客觀上言，自不能認各行為間具有連續犯之概括犯意，本院尚無
    併為審究之餘地，自應退回由原檢察官自行處理。
六、本院依被告甲○○所請，向臺灣板橋地方法院檢察署調得九十年度他字第八三二
    號甲○○借款供人設立公司之明細資料一份，經查該案借款時間係自八十八年一
    月五日起至同年十一月二十二日止，有該明細表一份在本院卷可稽，核其時間亦
    與本件之犯罪時間距離一年四月以上，難認與本件犯行具連續犯之審判上同一事
    件關係，本院爰不作任何處理，附此說明。
據上論斷，應依刑事訴訟法第三百六十九條第一項前段、第三百六十四條、第二百九
十九條第一項前段，（八十六年修正之）公司法第九條第三項，刑法第二條第一項、
第十一條前段、第二十八條、第三十條第一項、第三項、第四十一條第一項、第五十
一條第六款，罰金罰鍰提高標準條例第二條，判決如主文。
本案經檢察官陳明光到庭執行職務。
中      華      民      國    九十一    年      四      月    二十四    日
                              臺灣高等法院刑事第十四庭
                                  審判長法  官  陳  祐  輔
                                        法  官  陳  國  文
                                        法  官  洪  昌  宏
右正本證明與原本無異。
如不服本判決應於收受送達後十日內向本院提出上訴書狀，其未敘述上訴之理由者並
得於提起上訴後十日內向本院補提理由書（均須按他造當事人之人數附繕本）。
            書記官  廖  月  女
中      華      民      國    九十一    年      四      月    二十九    日
附錄：本案論罪科刑法條全文
八十六年修正之公司法第九條
公司設立登記後，如發現其設立登記或其他登記事項，有違法情事時，公司負責人各
處一年以下有期徒刑、拘役或科或併科新臺幣六萬元以下罰金。
公司負責人對於前項登記事實，為虛偽之記載者，依刑法或特別刑法有關規定處罰。
公司應收之股款，股東並未實際繳納，而以申請文件表明收足，或股東雖已繳納而於
登記後將股款發還股東，或任由股東收回者，公司負責人各處五年以下有期徒刑、拘
役或科或併科新臺幣六萬元以下罰金。
前三項裁判確定後，由法院檢察處通知中央主管機關撤銷其登記。
